臺灣臺北地方法院民事判決
　　　　　　　　　　　　　　　　  110年度北簡字第8583號
原      告  李榮昇  
訴訟代理人  范值誠律師
複  代理人  林桓誼律師
被      告  林福寬  


訴訟代理人  林京鴻律師
上列當事人間返還房屋等事件，於中華民國111年2月24日言詞辯
論終結，本院判決如下：
    主    文
被告應自門牌號碼為臺北市○○區○○路○段○○○巷○弄○號五樓前套房
之房屋遷出，並將該房屋返還予原告。
被告應自民國一百一十年一月二十九日起至返還第一項所示房屋
之日止，按月給付原告新臺幣柒仟貳佰元及自民國一百一十年一
月二十九日起至清償日止，按年息百分之五計算之利息。
原告其餘之訴駁回。
訴訟費用新臺幣參仟肆佰貳拾元由被告負擔。
本判決第一項原告以新台幣壹拾萬元供擔保得假執行；被告如以
新臺幣參拾壹萬肆仟捌佰元為原告預供擔保後，得免為假執行。
本判決第二項於每月屆期後得假執行；但被告如按月以新臺幣柒
仟貳佰元為原告預供擔保後，得免為假執行。
    事實及理由
一、原告主張：
  ㈠原告將其所有門牌號碼為臺北市○○區○○路○段000巷0弄0號4樓
    、5樓之房屋借予訴外人吳月蘭(下簡稱吳月蘭)為使用、收
    益，吳月蘭本人則居住於上址4樓，並將上址5樓之前套房(
    下稱系爭房屋)租予被告林福寬。嗣後，吳月蘭自民國(下同
    )108年12月間即未繼續居住在信義路三段166巷6弄5號4樓之
    房屋，經原告與吳月蘭合意終止就臺北市○○區○○路○段000巷
    0弄0號4樓、5樓房屋之使用借貸關係，吳月蘭並已於110年1
    月16日將上開4、5樓房屋依現況點交返還予原告，原告復於
    110年1月14日分別寄發臺北古亭郵局41號、42號存證信函通
    知被告伊已終止與訴外人吳月蘭間就上開房屋之使用借貸關
    係，並請求被告將系爭房屋返還予原告，惟原告於同年1月2
    8日收受上開存證信函後仍不願自系爭房屋遷出並返還予原
    告，原告為此依民法第767條第1項前段規定向被告請求返還
    系爭房屋。
  ㈡被告向訴外人吳月蘭承租系爭房屋，雙方約定每月租金為新
    臺幣(下同)7200元，則被告所受之使用利益應以此約定之租
    金額作為原告請求相當於租金不當得利之計算依據，而原告
    與吳月蘭合意終止上開4樓、5樓房屋之使用借貸關係後，復
    於110年1月14日寄發存證信函通知被告伊已終止與吳月蘭間
    就上開房屋之使用借貸關係，並請求被告將系爭房屋返還予
    原告，被告則係於同年1月28日收受上開存證信函，是被告
    應自110年1月28日起負返還系爭房屋之義務，並自該日起計
    算相當於租金之不當得利，又被告明知無法律上之合法占用
    權利，仍無權繼續占用系爭房屋之行為亦屬故意不法侵害原
    告對於系爭房屋使用之權利，原告非不得依民法第第179條
    前段、第184條第1項前段規定，請求被告自民國110年1月28
    日起至返還系爭房屋止，按月給付7200元予原告及至清償日
    止按5％計算之利息。
　㈢並聲明：
　　⒈被告應自門牌號碼為臺北市○○區○○路○段000巷0弄0號5樓前
      套房之房屋遷出，並將該房屋返還予原告。
    ⒉被告應自民國110年1月28日起至返還系爭房屋之日止，按
      月給付原告7200元正及自民國110年1月28日起至清償日止
      ，按5％計算之利息。
　　⒊願供擔保，請准假執行。　
二、被告則以：　　　
　㈠原告係依民法第767條第1項規定訴請被告返還系爭套房，然
    系爭套房屬頂樓加蓋之違章建築，並無所有權登記，原告至
    今未舉證伊為出資興建系爭建物5樓之人，無法證明伊為系
    爭套房之所有權人，不得依民法第767條第1項規定訴請被告
    返還套房。　　
　㈡原告與吳月蘭間應屬隱名代理關係，本件不定期限租賃關係
    之效力依法應及於原告。兩造於101年10月31日租約屆至後
    即未再另訂新租約，被告仍持續承租並使用系爭套房，原告
    與吳月蘭明知均未為任何反對之意思表示，持續由吳月蘭收
    取被告給付之租金並讓被告承租使用系爭套房，則本件依法
    屬於不定期限租賃關係。　　
　㈢依照吳月蘭與被告間之對話紀錄可知，吳月蘭亦自承每月均
    有收到被告所匯款項，且吳月蘭向被告表示「我已無權力收
    錢，會把錢轉給屋主」，可證明訴外人吳月蘭收到被告按月
    所匯款項後，均會將款項轉給原告，被告自無任何不當得利
    可言。　
　㈣依證人吳月蘭所述，4樓拉線到5樓的電表係吳月蘭自行安裝
    設置，與原告所述其於68年間購買系爭建物4樓，為增加系
    爭建物5樓使用收益而自行於5樓安裝電表云云不同，則原告
    聲稱其為系爭建物原始起造人、所有權人等事顯不足採信，
    原告無從依民法第767條向被告請求返還系爭建物5樓。
　㈤縱使本件原告為系爭建物之原始起造人(假設語)，原告與證
    人吳月蘭間確為隱名代理之關係，證人吳月蘭已清楚證述其
    係代原告看管系爭建物與隔壁兩棟房屋，亦有其他租客與證
    人吳月蘭之訊息可資證明，則證人吳月蘭代理原告與被告簽
    訂系爭租約，此租期屆滿後之不定期租賃關係自存在於兩造
    間。　　
　㈥退萬步言，如認本件未有隱名代理關係(假設語)，原告之行
    為亦使被告誤認證人吳月蘭有管理權限，已構成表見代理，
    自應負授權人責任與期限屆滿後視為不定期租約之責任，本
    件兩造間有一不定期租約，原告依民法第767條請求返還之
    主張，顯無理由。　
　㈦並聲明：原告之訴駁回。
三、得心證之理由：　　
　㈠按當事人主張有利於己之事實者，就其事實有舉證之責任，
    民事訴訟法第277 條前段定有明文，是民事訴訟如係由原主
    張權利者，應先由原告負舉證之責，若原告先不能舉證，以
    證實自己主張之事實為真實，則被告就其抗辯事實即令不能
    舉證，或其所舉證據尚有疵累，亦應駁回原告之請求（最高
    法院17年上字第917 號判例意旨參照）。又事實有常態與變
    態之分，其主張常態事實者無庸負舉證責任，反之，主張變
    態事實者，則須就其所主張之事實負舉證責任（最高法院86
    年度台上字第891 號判決意旨參照）。　　
　㈡原告主張「原告與吳月蘭合意終止就臺北市○○區○○路○段000
    巷0弄0號4樓、5樓房屋之使用借貸關係」，業據原告提出房
    屋點交切結書(本院卷第15頁)為證，原告之主張已足堪採信
    ，雖被告對前情否認，並抗辯由證人吳月蘭之證言，足認證
    人吳月蘭代理原告與被告簽訂系爭租約云云。經查：　
　⒈證人吳月蘭證稱略以「…（臺北市○○區○○路○段000 巷0 弄0 
    號4 、5 樓房屋是何人的？）原告的。（有無在這個地方住
    過？）住很久。（何原因居住？）我33歲我先生就過世，我
    兒子、女兒還小，原告同情我免費借給我住，因為房子很舊
    了，要都更，想不到拖這麼久。(有沒有講借多久？)借到都
    更時。說房屋要都更要歸還房屋。…」等語，證人吳月蘭明
    白證稱其與原告之法律關係是使用借貸，被告竟忽略此節，
    堅稱證人吳月蘭是代理原告與其締結租約，並非可採。
　⒉如被告認為證人吳月蘭證言之憑信性有疑(假設語氣，本院並
    不認同)，理應證人所有證言均屬有疑，將其證言排除在證
    據之外，然被告卻只拾取證人部分之證言，如「…一開始我
    就有說我不是所有權人，我只是住在這裡的人…」、「…兩年
    前歸還，我搬走兩年了，搬離原因是因為漏水嚴重…」、「…
    兩年前陸陸續續把東西搬走…」、「…我親戚最近覺得房子舊
    了，問題很多。想陸陸續續收回房子…」、「…我親戚說我管
    理的很差，要收回房子自己使用…」，認為證人吳月蘭於108
    年間搬離系爭建物4樓後甚至繼續代理管理云云，惟該等法
    律關係仍未逸脫其使用借貸之法律關係範圍之外，被告竟以
    此曲解為代理關係、隱名代理或表現代理關係，從而，被告
    之前揭抗辯殊非可採。
　⒊從而，原告主張「原告與吳月蘭合意終止就臺北市○○區○○路○
    段000巷0弄0號4樓、5樓房屋之使用借貸關係」乙節堪予採
    信。
　㈢原告依民法第767條第1項前段規定向被告請求返還系爭房屋
    為有理由：
　⒈本件系爭房屋位於建物5樓，為頂樓加蓋之違章建築，並未辦
    理保存登記，原告如欲主張伊為所有權人，依民事訴訟法第
    277條規定，自應舉證證明原告為出資興建系爭建物5樓之人
    ，始得依民法第767條規定訴請被告返還系爭房屋。原告雖
    提出原證5至9證明伊為出資興建系爭房屋之人云云，然原證
    5建物謄本僅記載原告係基於買賣原因取得系爭建物4樓，原
    證6僅證明系爭建物有繳納電費之事實（繳納者為洪素姿為
    原告之配偶)，原證7、8之照片並無何拍攝日期，不知為何
    處之照片，原證9無法看出係何人間之對話，亦無從得知原
    告所欲證明何事，原告提出之上開證物均無法證明「原告為
    系爭建物5樓之出資原始建築人」甚明。況依被告至地政事
    務所調閱之建築改良登記簿(本院卷第231頁)，系爭建物係
    由謝姓訴外人於64年6月23日所出資興建而成，相較於原告
    係於77年8月8日始取得系爭建物4樓之所有權，系爭房屋究
    竟由謝姓訴外人出資興建或原告出資興建尚屬不明，僅能認
    為原告為事實上處分權人。
　⒉被告雖辯稱：事實上處分權僅係實務上便宜措施，事實上處
    分權人不得類推適用民法第767條物上請求權之相關規定請
    求占有人返還房屋云云。惟查，事實上處分權既係由實務上
    所肯認之權利，部分判決意見一味否認事實上處分權人得依
    民法767條請求的權利，或許是基於彼此並不類似而無法認
    同類推適用，但是，法學方法論上並非只有類推適用乙途可
    用。如果認為事實上處分權人不能行使民法第767條，必需
    使用民法第962條占有人之物上請求權或民法第179條不當得
    利請求權或其他權利請求返還，為何不運用法學方法論之「
    目的性擴張」來解決並肯認事實上處分權人亦得行使民法第
    767條之權利，即將已被規範的案例類型(所有物返還請求權
    )適用到未規範擬處理的案例類型（事實上處分權人返還請
    求權），以解決實務發展遇到之問題。目的性擴張與類推適
    用的不同，在於類推適用的論理依據是訴諸於已規範與未規
    範之擬處理案型間的「類似性」，目的性擴張是直接訴諸於
    已存在「規範意旨」。惟目的性擴張與類推適用之案型畢竟
    是很接近的，在實務上他們的區別很可能只在於被引為判斷
    類似性之有無的特徵多寡，是故他們的區別是「相對的」（
    黃茂榮，法學方法與現代民法，頁338，1987年9月增訂再版
    ）。申言之，事實上處分權既係實務發展而出之概念，若遇
    到事實上處分權人請求返還所有物時，認不能類推適用民法
    第767條規定請求返還之意見，在於其等不具類似性，則至
    少得目的性擴張該條得請求返還。
　⒊從而，原告依民法第767條第1項前段規定向被告請求返還系
    爭房屋為有理由。　
　㈣惟原告存證信函被告於110年1月28日收受(本院卷第23頁、第
    29頁)，自應自被告收受後翌日起算，遲延利息亦同，故原
    告訴之聲明第2項請求被告應自民國110年1月29日起至返還
    系爭房屋之日止，按月給付原告7200元正及自民國110年1月
    29日起至清償日止，按5％計算之利息應予准許，超過此範圍
    之請求，應予駁回。查原告陳明願供擔保聲請宣告假執行，
    然按就民事訴訟法第427條第1項至第4項訴訟適用簡易程序
    所為被告敗訴之判決，法院應依職權宣告假執行，民事訴訟
    法第389條第1項第3款定有明文，依上開規定，係法院職權
    宣告假執行，是原告假執行之聲請至多僅促使法院為職權之
    發動，予以駁回。並依同法第392條第2項規定，依職權宣告
    被告預供擔保後，得免為假執行。　　　　
  ㈤綜上所述，原告請求⒈被告應自門牌號碼為臺北市○○區○○路○
    段000巷0弄0號5樓前套房之房屋遷出，並將該房屋返還予原
    告。⒉被告應自民國110年1月29日起至返還系爭房屋之日止
    ，按月給付原告7200元正及自民國110年1月29日起至清償日
    止，按5％計算之利息，應予准許，超過此範圍之請求，應予
    駁回。
四、本件原告勝訴部分係就民事訴訟法第427 條第1 項訴訟適用
    簡易程序所為被告敗訴之判決，爰依同法第389 條第1 項第
    3 款之規定，職權宣告假執行，並依同法第392 條第2 項，
    依職權為被告預供擔保，得免為假執行之宣告。
五、本件事證已臻明確，兩造其餘攻擊防禦方法與判決之結果不
    生影響，爰不一一贅論，併此敘明。
六、訴訟費用負擔之依據：民事訴訟法第79條。本件訴訟費用額
    ，依後附計算書確定如主文所示金額。
中　　華　　民　　國　　111 　年　　3 　　月　　29　　日
                      臺北簡易庭  法  官  趙子榮
以上正本係照原本作成
如對本判決上訴，須於判決送達後20日內向本庭提出上訴狀。如
委任律師提起上訴者，應一併繳納上訴審裁判費。
中　　華　　民　　國　　111 　年　　3 　　月　　29　　日
                                  書記官  陳怡安
計   算   書：
項        目             金   額（新臺幣）    備    註
第一審裁判費             3420元
合        計             3420元